最高法院刑事判決　　　　　　　　　　　　　　　九十一年度台上字第二八五八號
　　上　訴　人　甲○○
右上訴人因殺人案件，經臺灣高等法院於中華民國九十一年二月六日第二審更審判決
（九十年度上重更(一)字第四六號，起訴案號：臺灣板橋地方法院檢察署八十九年度偵
字第一九０七二號）後，依職權送上訴，本院判決如左：
    主  文
上訴駁回。
    理  由
本件原判決認定上訴人甲○○於民國八十九年十月四日下午五時三十分許，在其台北
縣鶯歌鎮○○○街二十一號五樓住處，因長期失業且無收入，遭其母親簡錦雪（下稱
簡女）訓誡，因而心情不佳，乃於當晚七時許在其房間內施打海洛因。迄翌（五）日
凌晨零時十五分許，上訴人思及遭簡女訓誡心生不滿，竟基於殺害直系血親尊親屬之
故意，乘簡女在臥房內熟睡之際，持簡女所有置於廚房內之水果刀一把，朝簡女左背
部連刺七刀，造成簡女左肩胛骨平行橫走穿刺傷七處，其中二處深達三公分及二點五
公分，並深入左胸腔內刺傷左肺，致其左側血胸失血休克。嗣於同日凌晨一時許，經
簡女之母簡楊桂珍及其弟簡文達發現將簡女送醫急救，因背部多處刺傷、左側血胸、
左肺刺傷出血休克，於同日凌晨一時三十分許不治死亡等情。係以右揭事實，迭據上
訴人於第一、二審偵審中自白不諱，核與證人簡明鐶、簡明達、簡楊桂珍證述情節相
符。並有上訴人持以行兇之水果刀一把、其於案發當時所著沾有簡女血跡之衣褲各一
件，及兇案現場照片六張分別扣案及附卷可資佐證。又簡女確係遭上訴人持水果刀穿
刺左背部七刀，致背部多處刺傷，左肺發生左側血胸失血休克死亡，亦經檢察官督同
法醫師到場勘驗及相驗、解剖屍體查明屬實，有勘驗筆錄、相驗屍體證明書、法務部
法醫研究所八十九年十二月十六日法醫所八九理字第二二八一號函及函附之（八九）
法醫所醫鑑字第一二二七號法務部法醫研究所鑑定書各一份暨相驗解剖屍體照片二十
幀在卷可稽；復有台北縣警察局刑警隊鑑識組製作現場勘查報告、內政部警政署刑事
警察局（八九）刑紋字第一六一一二三號函、（八九）刑醫字第一五九七八八號函及
所附鑑驗書各一份在卷可參。足認上訴人之自白確與事實相符，自堪採為其犯罪之證
據。查簡女為上訴人之母，為上訴人之直系血親尊親屬，業據上訴人供承在卷，並經
證人簡明鐶、簡楊桂珍一致證述明確。按胸腔乃人體之要害部位，若以水果刀對人體
胸腔猛刺，足以致人於死，此為吾人所週知。上訴人遭簡女責罵後，竟趁簡女熟睡之
際，持水果刀朝簡女背部往胸腔部位猛刺七刀，其中二處分別深達三公分及二點五公
分，並深及左胸腔內刺傷左肺，足見其用力至猛，殺意甚堅，堪認其有殺害其母簡女
之故意，至為灼然。上訴人雖於發回前原審調查時陳稱：其於行兇前曾施用海洛因云
云。證人簡明鐶於偵查中及原審調查時亦陳稱：伊於案發當晚七時許，看到上訴人在
其房間內施打海洛因，打完後精神有點恍惚，說話怪怪的等語。原審指定辯護人並為
上訴人辯稱：上訴人於行兇前曾因施用海洛因，而有心神喪失或精神耗弱之情形，其
行為應屬不罰，或應減輕其刑云云。然經原審就人體於施用海洛因後，其藥效發作時
之精神狀態及藥效時間之久暫如何等節，向行政院國軍退除役官兵輔導委員會台北榮
民總醫院函查結果，據該醫院函覆附件說明：「……海洛因一般以吸煙或注射方式使
用，作用可於數分鐘內出現，作用時間之長短，則因純度、劑量、使用途徑、用藥習
慣、次數、耐藥性與是否併用其他藥物而定，一般使用者之藥效感覺維持二至四小時
不等，而連續使用一至數週後，因耐藥性之產生，使用者往往須以增加劑量或頻率方
式來維持其效果。……使用海洛因後藥效發生後，對精神狀態之影響，包括：使人陶
醉、茫然、欣快感，進一步增加劑量時，易發生意識不清、恍惚、昏迷，甚而死亡或
呈植物人。……使用海洛因後對精神狀態之影響，一般而言，因絕大部分是以吸煙或
注射方式使用，在數分鐘內便可達明顯之影響，持續時間則依上述因素而定，單純之
海洛因作用時間，通常維持二至四小時左右。要維持六小時以上之明顯精神狀態之作
用很少見，除非過量食入者、體內積藏藥物者、大量皮下注射者、原先吸煙方式改成
注射者、過量中毒後缺氧或休克者等等；而且，這些症狀通常亦會相當明顯，如：神
志恍惚、步態不穩、行動困難、大小便困難、想吐、嘔吐、瞳孔縮小、呼吸困難、呼
吸衰竭、昏迷、休克，甚至死亡。當然，持續長時間之精神狀態影響，也可因其他相
關因素造成，如海洛因之中樞神經系統性中毒影響，可發生昏迷、出血性及栓塞性腦
中風、慢性腦病變、不自主的運動障礙、多發性神經病變、自主神經機能不良等等。
另目前國內安眠藥劑濫用情形亦為普遍，海洛因濫用者常會有睡眠問題而使用此藥物
，這類藥物作用時，從輕度之放鬆、約制力降低、健忘、嗜睡，到中度之複視、口齒
不清、步態不穩、譫妄、昏迷，甚至重度之呼吸抑制及死亡。這類藥之最大特點在作
用時之表現及劑量常不一致，有些人在一般臨床建議劑量，就有輕度到中度之作用症
狀產生，有些卻在一般使用劑量之數十倍，仍僅有輕度症狀。因此，還得考慮下列一
些影響因素，如：年齡、有無肝腎肺等疾病、有否長期用藥導致之耐受性、或有否同
時服用其他物質，如酒精、安非他命等。因之，無論使用海洛因、安眠藥劑或兩種藥
劑併用，甚至於其他物質之併用，其可能之症狀從上述輕度至中度不等之影響，應得
同時考慮個人是否具上述之影響因素。然，直接之藥物致暴力之行為之可能性不大，
但因此藥會降低約制力，若原本就有此精神症狀或傾向，就可能會受此些藥物之影響
而表現。最後，進一步的海落（洛）因戒斷症候群也當然會有精神狀態影響，出現過
度活動、約制力降低、躁動顫抖、譫妄、意識不清、抽蓄等現象。」等語，有該醫院
九十年十一月三十日（九十）北總內字第一二三一二函及附件各一份在卷可稽。依該
函附件之說明，一般人以注射方式施用海洛因後，若無併用其他藥物或有前述過量施
用、注射及體內積藏藥物等特殊情形，其藥效持續時間大約二至四小時之久。本件上
訴人於案發當時並無併用其他藥物或有前揭特殊情形，而其於案發當晚七時許以注射
方式施用海洛因，如以藥效持續最長之四小時計算，則其藥效作用至當晚十一時許，
應已消退。從而，上訴人於翌（五）日晨零時十五分許，持水果刀刺殺簡女時，其因
注射海洛因而影響其精神狀態之情形，應已不復存在。此徵諸證人簡明鐶在客廳聽聞
簡女呼叫要求其報警時，上訴人猶能從容向簡明環表示沒事，要伊不要管，趕快睡覺
，復能以其所穿著之衣物擦拭血跡，再回房更換衣服，並拿取逃亡費用後，再騎乘簡
女之機車離去等情，此據上訴人及證人簡明鐶一致供明在卷，益徵上訴人行兇當時之
精神狀態尚屬正常，並無心神喪失或精神耗弱之情形。至證人簡明鐶雖證稱：上訴人
在注射海洛因後有一點精神恍惚狀態，說話怪怪的等語。惟此應係上訴人注射海洛因
後，在藥效發生作用期間內所產生之症狀；但其殺害簡女時已距其施用海洛因時達約
五小時之久，其藥效作用已消失，尚難據此推定上訴人在行兇當時，因注射海洛因而
有心神喪失或精神耗弱之情形。上訴人及原審指定辯護人所陳上情，尚不足以採為有
利之認定，亦於理由內詳加指駁及說明；因認上訴人罪證明確，其犯行堪予認定。核
其所為，係犯刑法第二百七十二條第一項之殺害直系血親尊親屬罪。原審以第一審適
用上開法條論以上訴人殺害直系血親尊親屬罪；並審酌上訴人為簡女之子，不知孝敬
簡女，以報答養育浩恩，竟因失業及金錢問題與簡女發生爭執，即萌生殺害簡女之意
圖，其惡性實屬重大。且其持水果刀猛刺簡女背部七刀，並深達胸腔傷及左肺，其犯
罪手段亦屬兇殘；而其於行兇後竟將簡女反鎖於房間內，阻礙他人救治簡女，致簡女
送醫不治死亡，其犯罪實害及情節均屬重大，本應從重量刑。惟念其於犯後坦承犯行
不諱，並迭次表示悔悟之意，因認其惡性及犯罪情節固屬嚴重，但尚未達於須將其與
社會永久隔離之程度等一切情狀，酌處無期徒刑，並依刑法第三十七條第一項之規定
宣告褫奪公權終身。扣案水果刀一把雖係上訴人持以行兇之工具，惟係簡女所有，非
上訴人所有之物，業經上訴人供明在卷，爰不予宣告沒收，為無不合，予以維持，而
駁回上訴人在第二審之上訴；並以上訴人經原審合法傳喚，無正當理由不到庭，不待
其陳述逕行判決，經核於法尚無違誤。本件係由原審法院依職權送上訴，視為上訴人
已提起上訴，但上訴人於原審判決後並未表示不服，亦未具狀指摘原判決有何違法，
其上訴自難認為有理由，應予駁回。
據上論結，應依刑事訴訟法第三百九十六條第一項，判決如主文。
中      華      民      國    九十一    年      五      月    二十三    日
                              最高法院刑事第六庭
                                  審判長法官  吳  雄  銘
                                        法官  池  啟  明
                                        法官  石  木  欽
                                        法官  郭  毓  洲
                                        法官  吳  三  龍
      右正本證明與原本無異
                                              書  記  官
中      華      民      國    九十一    年      五      月    二十七    日
